【裁判字號】    97,重訴,234
【裁判日期】    980330
【裁判案由】    確認抵押權存在
【裁判全文】
台灣桃園地方法院民事判決                  97年度重訴字第234號
原      告  丙○○
訴訟代理人  黃銀河律師
            徐松龍律師
被      告  戊○○
訴訟代理人  丁○○
            朱曉鐘
            吳展旭律師
複代理人    甲○○
            陳宗憶
上列當事人間確認抵押權存在事件，本院於民國98年3月9日辯論
終結，茲判決如下：
    主      文
原告之訴駁回。
訴訟費用由原告負擔。
    事實及理由
一、按訴狀送達後，原告不得將原訴變更或追加他訴。但請求之
    基礎事實同一者，不在此限。民事訴訟法第255 條第1 項但
    書第 2款定有明文。本件原告起訴時初為聲明：確認原告對
    被告具有新台幣（下同）800 萬元之抵押債權存在。嗣於起
    訴狀繕本送達被告後，原告於 97年9月10日言詞辯論時以書
    狀表示變更訴之聲明為確認原告就被告所有坐落於桃園縣楊
    梅鎮○○段297 、297-3 、288-10地號之土地，於87年7 月
    6 日所設定，擔保之債權權利價值為960 萬元，存續期間自
    87 年6月24日至88年6 月23日止之本金最高限額抵押權存在
    。核其請求之基礎事實與起訴之事實同一，應予准許。
二、本件原告起訴主張兩造前於民國87年間就被告所有坐落於桃
    園縣楊梅鎮○○段297 、297-3 、288-10地號之3 筆土地（
    下稱系爭土地），由被告所授權之第三人乙○○與原告訂立
    合作開發合約，乙○○並出示委託書、切結書、被告之印鑑
    證明以及合作開發合約書等取信於原告，原告才確認乙○○
    有代理權始與渠簽合作開發，從而乙○○與原告簽訂合作開
    發合約書（下稱系爭合約書）時，雖未以被告名義為之，但
    有為被告之意思，足見本件應構成隱名代理應發生代理之效
    果。另依系爭合約書約定，被告應提供所有系爭土地，供原
    告設定960 萬元之本金最高限額抵押權作為覆約之擔保。詎
    上開合約書訂定後，被告所有之系爭土地卻未能如期申請整
    地工程，原告轉而要求乙○○及被告返還原告所給付之保證
    金，然被告均置之不理，至系爭合約契書約定之清償期日（
    88年6 月23日）止仍未獲清償。爰依民事訴訟法第247 條第
    1 項規定提起本訴等語，並聲明請求確認原告就被告所有坐
    落於桃園縣楊梅鎮○○段297 、297-3 、288-10地號之土地
    ，於87年7 月6 日所設定，擔保之債權權利價值為960 萬元
    ，存續期間自87年6 月24日至88年6 月23日止之本金最高限
    額抵押權存在。
三、被告則稱其始終並未授權乙○○代理，依原證1(戊○○與乙
    ○○雙方土地整地工程及申請事宜委託書) 所示，被告僅授
    權乙○○辦理土地整地工程及申請事宜，與該等土地抵押權
    設定無涉；就原告所提之切結書部分 (參原證 1：乙○○自
    行製作之切結書 )，被告就此並不知情，更未授權乙○○代
    為處理，其中立切結書人簽名亦係他人所為。另依乙○○及
    丙○○雙方所簽訂之系爭合約書 (參原證2)，該合約書並無
    被告代理之形式。又本件所涉之抵押權設定契約書及他項權
    利證明書 (參原證4 、原證6)，皆係乙○○及原告所為，被
    告並不知情更未授權參與；雖該契約書所示之印鑑章，係被
    告所有且與印鑑證明相同，惟該同意之意思表示，亦係乙○
    ○未經授權，即在無權代理之情形下獨立為之。此外，乙○
    ○之行為並不存在「有為本人之意思」，且其內容亦未出現
    任何可資表明與被告相關之字句，並不構成隱名代理，亦不
    存在所謂「相對人所明知或可得而知」之情事等語資為抗辯
    。並聲明：原告之訴駁回。
四、兩造不爭執事項：
(一)原告就被告所有坐落於桃園縣楊梅鎮○○段297 、297-3 、
    288-10地號之土地，於87年7 月6 日設定960 萬元之本金最
    高限額抵押權，債務人及義務人均為被告（下稱系爭抵押權
    ），存續期間自87年6 月24日至88年6 月23日止。
(二)被告曾交付乙○○上載「全權委託乙○○先生辦理土地整地
    工程及申請事宜」之委託書、切結書及印鑑證明。
(三)原告與乙○○於87年6 月6 日訂立系爭合約書，惟乙○○在
    系爭合約書上並未以被告名義或明示以被告名義為法律行為
    ，即系爭合約書在「立合約書人」欄下係逕列乙○○（以下
    稱甲方）、原告即丙○○（以下稱乙方）。
(四)兩造間於系爭抵押權存續期間（87年6 月24日至88年6 月23
    日），除系爭合約書之爭議外，並不存在其他債權、債務關
    係。
五、兩造爭執事項：乙○○是否係以隱名代理人之方式代理被告
    簽訂系爭合約書？被告對原告是否負系爭合約之債務不履行
    之契約義務？
六、按縱有代理權，而與第三人為法律行為時，非以本人名義為
    之者，亦不成立代理。又雖與第三人為法律行為時，雖未以
    本人名義或明示以本人名義為法律行為，惟實際上有代理本
    人之意思，並為相對人所明知或可得而知者，自仍應對本人
    發生代理之效力，固難謂不發生代理之效果，即所謂之「隱
    名代理」。惟如代理人當時係以自己之名義而為，即非以代
    理人之資格而為，已甚明顯者，仍不能認其為代理他人而為
    。又，查代理人所為意思表示直接對本人發生效力者，係指
    代理人於代理權限內以本人名義所為之意思表示而言，原告
    如未能舉證證明係被告之代理人以被告名義與之訂約，自不
    能主張對被告發生效力，自應由原告就其主張係被告之代理
    人以隱名代理之方式與原告簽約之有利於己之事實，負舉證
    之責任。經查，原告主張乙○○係以隱名代理人之方式代理
    被告簽訂系爭合約書一事，已為被告所否認，並辯稱被告並
    非系爭合約當事人，自無負債務不履行之契約義務等語。雖
    ，原告提出委託書、切結書、被告之印鑑證明等證明文件，
    證明被告確曾將同上土地「全權委託乙○○先生辦理土地整
    地工程及申請事宜」，縱乙○○曾受被告委任處理一定事務
    ，惟乙○○亦得以其自己名義與原告為法律行為，而自負契
    約義務及享有契約權利，其非以代理被告之名義為之時，並
    不成立代理，被告自非契約當事人而負債務不履行之契約義
    務。原告自不得僅以被告曾交付乙○○上載「全權委託乙○
    ○先生辦理土地整地工程及申請事宜」之委託書、切結書及
    印鑑證明，不論乙○○係以其自己名義或代理被告與原告為
    法律行為，均令被告負契約當事人應負之契約義務。而乙○
    ○與原告簽訂系爭合約書時，並未以被告名義或明示以被告
    名義為契約當事人，原告如主張乙○○係以隱名代理人之方
    式代理被告簽訂系爭合約書，原告自應證明乙○○實際上有
    代理被告之意思，並為原告所明知，始可發生代理之效果即
    所謂「隱名代理」。然，原告於本院言詞辯論時陳稱其簽訂
    系爭合約時，錢是要付給朱，他們5 、6 人來，當時是說朱
    是地主，被告是人頭，所以我錢付給朱，因為被告是人頭，
    所以我簽約的對象是朱要負責，是朱要負履行契約責任等語
    （見本院98年3 月9 日言詞辯論筆錄），顯見原告係以乙○
    ○為權利人及契約相對人簽訂系爭合約書，並由乙○○享有
    契約權利及負擔契約履行義務，而非以乙○○實際上代理被
    告，而以被告為契約相對人，並由被告享有系爭合約之權利
    及負擔契約義務之意思簽訂系爭合約，不合前述隱名代理之
    要件，應認乙○○與原告簽訂系爭合約書時，係以自己之名
    義而非代理被告為之，自不能強令被告負系爭合約債務不履
    行之契約義務。又，原告所舉證人徐松龍雖證稱這是我在場
    依據兩造協商的條件親手擬定並見證，簽約當時核對相關文
    件乙○○提出以被告名義出具的委託書、切結書、印鑑證明
    書、印鑑章及身分證正本等文件，已注意到乙○○並非土地
    所有人，那時我有要求，要把本人（即被告）放進去，後來
    我忘記是何原因，忘記何方要求不要把本人放進去，所以我
    有很明確的跟朱說，不管他是否為實際所有權人，依我的立
    場你只能是代理被告簽約，我記得沒錯我在合約的後方甲方
    我有多列代理人欄（無人簽名，乙○○係在當事人欄下簽名
    ）所以我才會同意朱以隱名代理的方式簽約，我的認知上是
    乙○○代理被告訂約，只是本人不具名，並當場告知當事人
    隱名代理之要件及效果等語（見本院同上言詞辯論筆錄），
    惟證人徐松龍所稱乙○○以隱名代理的方式簽約，我的認知
    上是朱代理被告訂約，只是本人不具名，並當場告知當事人
    隱名代理之要件及效果等語，已與原告前述所稱係以乙○○
    為權利人及契約相對人簽訂系爭合約書，並由乙○○享有契
    約權利及負擔契約履行義務之認知不同，系爭合約書之契約
    相對人究為乙○○或被告，自應以原告即契約當事人之認知
    為準，即以原告所認知係以乙○○為契約相對人。況，本院
    再為訊問系爭合約書既係證人徐松龍擬定並見證，如甲方違
    約，乙○○是否要負契約責任；依系爭合約第4 條約定提出
    相關文件是何人的契約義務時，證人徐松龍律師證稱就合約
    形式上是乙○○要負契約當事人義務；依第4 條第1 項第1
    款的後段部分是乙○○要負契約義務等語（見本院同上言詞
    辯論筆錄），亦應認係由乙○○而非被告負系爭合約之契約
    義務，即乙○○為契約相對人而非被告。證人徐松龍所稱乙
    ○○係被告之隱名代理人云云之主觀認知，不僅原告於訂約
    時未能明知，並與系爭合約形式及內容所定契約應負當事人
    契約義務之人不合，即不得採為有利於原告之憑據。依前說
    明，原告主張乙○○係以隱名代理人之方式代理被告簽訂系
    爭合約書一事，既為被告所否認，自應由原告就其主張係被
    告之代理人以隱名代理之方式與原告簽約之有利於己之事實
    ，負舉證之責任。原告既不能舉證以實其說，原告主張被告
    應負系爭合約之債務不履行責任云云，自因不能證明，而不
    得憑採。
七、綜上所述，被告既非系爭合約當事人，對原告並無系爭合約
    債務不履行之責任，兩造間於系爭抵押權存續期間（87年6
    月24日至88年6 月23日止）除系爭合約書之爭議外，並不存
    在其他債權、債務關係，已如前述。從而，原告依民事訴訟
    法第247 條第1 項規定請求確認系爭抵權存在，為無理由，
    應予駁回。
八、本件事證已臻明確，兩造其餘之主張、陳述及所提之證據資
    料，核與判決結果無何影響，爰不一一論述，附此敘明。
九、訴訟費用之依據：民事訴訟法第78條。
中    華    民    國    98    年    3     月    30    日
                  民事第三庭    法  官  張天民
以上正本係照原本作成。
如對本判決上訴，須於判決送達後20日內向本院提出上訴狀。
中    華    民    國    98    年    3     月    31    日
                                書記官  崔菁青


司法院資訊處製作；財團法人民間司法改革基金會備份。
